【裁判字號】    89,訴易,136
【裁判日期】    900410
【裁判案由】    侵權行為損害賠償
【裁判全文】
臺灣高等法院民事判決  八十九年度訴易字第一三六號
      原        告    辛○○○.
                      己○○
                      庚○○
                      戊○○
      訴  訟代理人    丁○○
      原        告    甲○○
      兼訴訟代理人    乙○○
      被        告    丙○
右當事人間因刑事附帶民事訴訟請求侵權行為損害賠償事件，經刑事庭移送前來，並
為訴之追加，本院判決如左︰
    主    文
被告應給付原告辛○○○、己○○、庚○○、戊○○、丁○○各新臺幣壹拾萬零壹拾
柒元；給付原告甲○○新台幣玖萬捌仟零壹拾柒元；給付原告乙○○新台幣貳拾萬零
陸佰壹拾柒元，及均自民國九十年三月二十八日起至清償日止，按年息百分之五計算
之利息。
原告其餘之訴駁回。
訴訟費用由被告負擔百分之九十八，餘由原告負擔。
    事    實
甲、原告方面：
壹、聲明：被告應分別給付原告辛○○○、己○○、庚○○、戊○○、丁○○、吳美
    淩、甲○○新臺幣 (下同）各十萬二千四百十七元、十萬二千四百十七元、十萬
    二千四百十七元、十萬二千四百十七元、十萬二千四百十七元、二十萬五千四百
    十七元、十萬零四百十七元，及均自民國九十年三月二十八日起至清償日止，按
    年息百分之五計算之利息。
貳、陳述：
    被告於八十七年三月二十五日召集每會為一萬元，會員三十五人次，採「內標制
    」之民間互助會，原告均為活會。原告乙○○參加二會次，已繳會款十次，共二
    十萬元；原告辛○○○、己○○、庚○○、戊○○、丁○○、甲○○各參加一會
    次，已各繳會款十次共十萬元。詎被告竟意圖為自己不法之所有，於八十八年一
    月二十五日（第十一會）冒會員黃阿香之名義以利息二千四百元標取會款，原告
    辛○○○、己○○、庚○○、戊○○、丁○○、甲○○不疑有詐，依通知交付會
    款七千六百元、原告乙○○則交付會款一萬五千二百元，被告於收取會款，即逃
    匿無蹤，被告因涉犯詐欺取財罪嫌，業經法院判處罪刑在案。嗣被告清償原告辛
    ○○○、己○○、庚○○、戊○○、丁○○各七千五百八十三元；原告甲○○九
    千五百八十三元；原告乙○○一萬四千五百八十三元，尚欠原告辛○○○、己○
    ○、庚○○、戊○○、丁○○各一十萬二千四百十七元；原告甲○○一十萬零四
    百十七元；原告乙○○二十萬五千四百十七元未為給付。依民法第一百八十四條
    侵權行為及合會之法律關係，求為判命被告如數給付並加計自九十年三月二十八
    日起至清償日止，按年息百分之五計算之利息。
參、證據：引用刑事卷證資料。
乙、被告方面：
被告未於言詞辯論期日到場，據其以前到庭所為聲明、陳述如左：
壹、聲明：原告之訴駁回。
貳、陳述：被告係名義上會首，冒標及會款之事均不知情。
丙、本院依職權調閱本院八十九年度上易字第一九三○號被告詐欺案件（下稱詐欺案
    ）全卷。
      理      由
一、被告經合法通知，未於言詞辯論期日到場，核無民事訴訟法第三百八十六條所列
    各款情形，爰依原告聲請，由其一造辯論而為判決，合先敘明。
二、按訴之變更或追加，非經他造同意，不得為之。但請求之事實基礎同一者，不在
    此限。民事訴訟法第四百四十六條第一項、第二百五十五條第一項第二款分別定
    有明文。本件原告因刑事附帶民事訴訟請求侵權行為損害賠償，於本院審理時，
    追加依合會之法律關係，請求給付會款，為本於同一事實基礎為請求，依法應予
    准許。
三、原告主張：被告於八十七年三月二十五日召集每會為一萬元，會員三十五人次，
    採「內標制」之民間互助會，原告均為活會。原告乙○○參加二會次，已繳會款
    十次，共二十萬元；原告辛○○○、己○○、庚○○、戊○○、丁○○、甲○○
    各參加一會次，各繳會款十萬元。詎被告竟意圖為自己不法之所有，於八十八年
    一月二十五日第十一會時，冒會員黃阿香之名義，以利息二千四百元標取會款，
    原告辛○○○、己○○、庚○○、戊○○、丁○○、甲○○不疑有詐，各交付會
    款七千六百元、乙○○則交付會款一萬五千二百元，被告於收取會款，逃匿無蹤
    。嗣雖分別清償原告辛○○○、己○○、庚○○、戊○○、丁○○各七千五百八
    十三元；原告甲○○九千五百八十三元；原告乙○○一萬四千五百八十三元，惟
    尚欠原告辛○○○、己○○、庚○○、戊○○、丁○○各一十萬二千四百十七元
    ；原告甲○○一十萬零四百十七元；原告乙○○二十萬五千四百十七元未為給付
    。爰依侵權行為及合會之法律關係，求為命被告應分別給付原告辛○○○、己○
    ○、庚○○、戊○○、丁○○各一十萬二千四百十七元；原告甲○○一十萬零四
    百十七元；乙○○二十萬五千四百十七元，及均自九十年三月二十八日起至清償
    日止，按年息百分之五計算利息之判決。
三、被告則以：伊係名義上會首，冒標及會款之事均不知情等語，資為抗辯。
四、經查，原告主張之右揭事實，迭據詐欺案件之告訴人楊木川、劉保桂與證人即會
    員李寶桂、陳順興及原告辛○○○分別於該案件偵查、原審及本院刑事庭調查時
    ，指稱被告確為會首、收取會款、主持開標，並先行填寫載有「二千四百元」（
    未填寫會員姓名）之投標單一紙，再出示該紙投標單向在場之會員劉保桂、乙○
    ○、李保桂等佯稱該次標會係由黃阿香以該紙投標單競標而得標，嗣即偽以黃阿
    香得標為由，收取會款等語綦詳（見臺灣板橋地方法院檢察署八十八年度偵字第
    八五二七號卷八頁反面、八十六年度偵續字第一二六一號卷十六頁反面、十七頁
    正反面、二二頁、二七頁反面、八十八年度易字第四三三二號卷二五頁反面、二
    六頁、一０三頁、八十九年度上易字第一九三○號卷一二一─一二四、一五○─
    一五四頁），核與被告於偵查中坦承：「（有無參加開標？）有，會錢偶而我也
    有收」、「我先生有時沒時間我幫忙收會錢」等語（見同上一二六一號卷九頁反
    面、十六頁反面）及原告辛○○○、丁○○、乙○○分別於偵查中及本院刑事庭
    調查時陳述之情節相符，並有載明被告為會首之互助會單影本一紙附刑事卷足憑
    （同上偵字第八五二七號卷十頁）。況被告之夫呂明枝於詐欺案件審理時，亦到
    庭證述：該組互助會係由被告所籌組，會員大部分為被告友人，被告並實際負責
    處理開標收取會款事宜，復冒標取走會款等情在卷（見易字卷九六、一０三頁、
    上易字卷一七０頁），核與告訴人劉保桂、楊木川及原告乙○○、丁○○、辛○
    ○○指述該互助會確由被告籌組，且迄八十八年一月二十五日仍有主持開標等語
    相符，而依卷附該互助會會單內容觀之，其會首欄亦記載為「呂丙○」（即被告
    本人），並非被告之夫呂明枝，且證人即會員陳順興亦證稱：「被告丙○為邀會
    之人，其為會首並收會款」等語（見上易字卷一五二頁），又證人即會員呂理坤
    、陳漢順亦均稱：「被告為會首，將會款交被告」等語（同上卷第一七八頁），
    是應堪認被告確係上開互助會之會首，並實際負責該互助會開標、收取會款等事
    務。又被告因犯詐欺，罪經本院刑事庭判處有期徒刑三月確定，亦有本院八十九
    年度上易字第一九三○號刑事判決正本在卷可按，並經本院調閱詐欺案件屬實，
    堪信原告之主張為真實，被告以伊係名義上會首，冒標及會款之事均不知情云云
    置辯，自不足採信。
五、按因故意或過失，不法侵害他人權利者，負損害賠償責任；負損害賠償責任者，
    除法律另有規定或契約另有訂定外，應回復他方損害發生前之原狀；因回復原狀
    而應給付金錢者，自損害發生時起，加給付利息，民法第一百八十四條第一項前
    段、第二百十三條第一項、第二項分別定有明文。原告辛○○○、己○○、庚○
    ○、戊○○、丁○○、甲○○於八十八年一月間因被告之侵權行為而各繳納會款
    七千六百元，乙○○則交付會款一萬五千二百元，從而，被告自應賠償原告辛○
    ○○、己○○、庚○○、戊○○、丁○○、甲○○各七千六百元，賠償原告乙○
    ○一萬五千二百元及利息。又原告自八十七年三月起至同年十二月止，各繳納會
    款十次，則本於合會契約被告亦應給付原告辛○○○、己○○、庚○○、戊○○
    、丁○○、甲○○合會金各十萬元，給付原告乙○○合會金二十萬元。計被告應
    給付原告辛○○○、己○○、庚○○、戊○○、丁○○、甲○○各一十萬七千六
    百元，原告乙○○二十一萬五千二百元，惟被告已償還原告辛○○○、己○○、
    庚○○、戊○○、丁○○各七千五百八十三元，原告甲○○九千五百八十三元，
    原告乙○○一萬四千五百八十三元，為兩造所不爭執，則被告尚應給付原告辛○
    ○○、己○○、庚○○、戊○○、丁○○各一十萬零十七元，原告甲○○九萬八
    千零十七元，原告乙○○二十萬零六百十七元。
六、綜上所述，原告本於侵權行為之損害賠償請求權及合會契約，請求被告給付原告
    辛○○○、己○○、庚○○、戊○○、丁○○各一十萬零十七元，原告甲○○九
    萬八千零十七元，原告乙○○二十萬零六百十七元及均自九十三年三月二十八日
    起至清償日止，按年息百分之五計算之利息部分，洵屬正當，應予准許。逾此部
    分所為之請求，為無理由，應予駁回。
七、據上論結：本件原告之訴，為一部有理由，一部無理由，依民事訴訟法第三百八
    十五條第一項前段、第七十九條但書、第八十五條第一項，判決如主文。
中      華      民      國      九十      年      四      月      十    日
                                        民事第十四庭
                                            審判長法  官  張  劍  男
                                                  法  官  蘇  芹  英
                                                  法  官  蔡  芳  齡
右正本係照原本作成。
不得上訴。
中      華      民      國      九十      年      四      月      十七  日
                                                  書記官  蔡  錦  輝


司法院資訊處製作；財團法人民間司法改革基金會備份。
